【裁判字號】    98,易,46
【裁判日期】    980526
【裁判案由】    詐欺
【裁判全文】
臺灣彰化地方法院刑事判決                98年度易字第46號
公  訴  人  臺灣彰化地方法院檢察署檢察官
被      告  丁○○
上列被告因詐欺案件，經檢察官提起公訴（97年度偵字第9940號）
，本院判決如下：
    主  文
丁○○幫助犯詐欺取財罪，處有期徒刑陸月，如易科罰金，以新
臺幣壹仟元折算壹日。
    犯罪事實
一、丁○○雖預見將金融機構帳戶提供予他人，可能幫助取得帳
    戶之人作為實行詐欺取財犯罪使用，藉以隱匿其真實身分，
    而躲避犯罪偵查機關追查，竟於不違背其本意下，基於幫助
    他人詐欺取財之不確定故意，於民國97年3 月19日下午9 時
    30分許，將其於96年6 月11日在華僑商業銀行麥寮分行（按
    華僑商業銀行於96年12月1 日已與花旗商業銀行合併而消滅
    ，由花旗商業銀行為存續銀行，概括承受原華僑商業銀行所
    有之權利義務）所申設帳號為00000000000000號之帳戶金融
    卡（已將密碼載於金融卡背面），在雲林縣麥寮鄉某不詳便
    利超商，以宅配通方式寄出，提供予自稱「陳自強」真實姓
    名年籍不詳之成年男子，再由該名不詳人士將該金融卡交由
    詐騙集團使用。嗣有下列人士分別接獲詐騙電話而轉帳匯款
    至丁○○之帳戶內：
  (一)戊○○於97年3 月22接獲詐騙電話，對方佯稱為郵局客服中
    心人員，以查詢客戶存款餘額是否遭扣款為由，要求戊○○
    依指示操作自動櫃員機，致使戊○○陷於錯誤，而於97年3
    月22日下午4 時22分，依指示處理因而匯款新臺幣 (下同）
    15 ,727 元至丁○○所有上述華僑銀行麥寮分行帳戶內，旋
    遭不詳人士領出。
  (二)己○○於97年3 月22接獲詐騙電話，對方佯稱其先前購物時
    ，不慎誤採分期付款方式，必須依指示操作自動櫃員機始能
    解除等語，致使己○○陷於錯誤，而於97年3 月22日下午3
    時46分，依指示處理因而匯款16,557元至丁○○所有上述華
    僑銀行麥寮分行帳戶內，旋遭不詳人士領出。
  (三)丙○○於97年3 月22接獲詐騙電話，對方佯稱其先前購物時
    ，不慎誤採分期付款方式，必須依指示操作自動櫃員機始能
    解除等語，致使丙○○陷於錯誤，而於97年3 月22日下午3
    時53分及同日4 時23分，依指示處理因而先後匯款二次合計
    25,026元至丁○○所有上述華僑銀行麥寮分行帳戶內，旋遭
    不詳人士領出。
  (四)乙○○於97年3 月22接獲詐騙電話，對方佯稱其先前購物時
    ，不慎誤採分期付款方式，必須依指示操作自動櫃員機始能
    解除等語，致使乙○○陷於錯誤，而於97年3 月22日下午4
    時11分，依指示處理因而匯款29,984元至丁○○所有上述華
    僑銀行麥寮分行帳戶內，旋遭不詳人士領出。
  (五)甲○○於97年3 月22接獲詐騙電話，對方佯稱其先前購物時
    ，不慎誤採分期付款方式，必須依指示操作自動櫃員機始能
    解除等語，致使甲○○陷於錯誤，而於97年3 月22日下午4
    時25分，依指示處理因而匯款8,984 元至丁○○所有上述華
    僑銀行麥寮分行帳戶內，旋遭不詳人士領出。
  嗣上述接獲帳騙電話之人士匯款後，均發現有異而報警處理，
  始查悉上情。
二、案經雲林縣警察局臺西分局報請臺灣雲林地方法院檢察署呈
    請臺灣高等法院臺中分院檢察署檢察長核轉臺灣彰化地方法
    院檢察署檢察官偵查起訴。
    理  由
一、按被告以外之人於審判外之言詞或書面陳述，除法律有規定
    者外，不得作為證據。被告以外之人於審判外之陳述，雖不
    符前四條之規定，而經當事人於審判程序同意作為證據，法
    院審酌該言詞陳述或書面陳述作成時之情況，認為適當者，
    亦得為證據。當事人、代理人或辯護人於法院調查證據時，
    知有第159 第1 項不得為證據之情形，而未於言詞辯論終結
    前聲明異議者，視為有前項之同意。刑事訴訟法第159 條第
    1 項、第159 條之5 分別定有明文。經查，證人即被害人戊○○、己○○、丙○○、乙○○、甲○○等人於警詢時之證
    述，雖屬被告以外之人於審判外之言詞陳述，為傳聞證據，
    然被告於本院準備程序既同意將之引為證據，且經本院於審
    理時當庭直接提示而為合法之調查，被告未於言詞辯論終結
    前聲明異議，本院復審酌該言詞陳述係由證人出於自由意志
    而陳述，並無非法取證之情況，依刑事訴訟法第159 條之5
    之規定，認上開證人於警詢時之證述，應得採為認定本件犯
    罪事實所憑之證據。
二、訊據被告丁○○坦承確曾於97年3 月19日下午9 時30分許，
    將其於96年6 月11日在華僑商業銀行麥寮分行所申設帳號為
    00000000000000號之帳戶金融卡（已將密碼載於金融卡背面
    ），在雲林縣麥寮鄉某不詳便利超商，以宅配通方式寄予自
    稱「陳自強」真實姓名年籍不詳之成年男子，然矢口否認有
    何幫助詐欺取財之犯行，辯稱：伊當時是接獲自稱為東森購
    物人員「陳自強」來電告知伊先前購買物品時，誤勾選到分
    期付款之項目，遂依對方指示將上開帳戶之金融卡寄給東森
    購物公司作取消分期付款之處理，雖伊習慣把密碼寫在金融
    卡背後，但心想該帳戶已經沒有存款，故認為金融卡寄出應
    該沒有關係，伊沒有幫助詐欺之故意云云。經查：
  (一)被告申辦上開帳戶，及被害人戊○○、己○○、丙○○、乙○○、甲○○遭詐欺之經過，業據被害人5 人於警詢時陳述
    在卷（分別附於警卷第7 、15、22、29、35頁），並有被害
    人戊○○所提供之自動櫃員機儲戶交易明細表（警卷第9 頁
    ）、被害人己○○所提供之自動櫃員機儲戶交易明細表（警
    卷第18頁）、被害人丙○○所提供之自動櫃員機儲戶交易明
    細表（警卷第24頁）、被害人乙○○所提供之自動櫃員機儲
    戶交易明細表（警卷第31頁）、被害人甲○○所提供之自動
    櫃員機儲戶交易明細表（警卷第38頁），及花旗商業銀行97
    年3 月31日函文，暨隨函所檢附之華僑商業銀行帳戶申請人
    原始資料及帳戶交易明細表（警卷第42頁）在卷可稽，此部
    分事實足堪認定。
  (二)被告雖辯稱：伊會交付上開華僑銀行麥寮分行之金融卡予他
    人，是因為誤信對方為東森購物公司人員要幫伊處理以前購
    物時付款方式勾選錯誤之事，故伊自己也是受害者，沒有幫
    助詐欺之故意云云。惟觀諸被告所提出以宅配方式寄出金融
    卡之送件收執聯（附於97年度偵字第9940號卷宗第14頁），
    其寄送日期為「97年3 月19日21時30分」、內容物為「情人
    卡」（被告辯稱因為便利商店人員告知不能寄送金融卡，所
    以伊就寫成情人卡）、收件人為「陳自強」等情，雖足以佐
    證其有寄出金融卡予自稱「陳自強」之男子等事實，惟查上
    開帳戶曾於97年3 月18日有一筆現金存入1,000 元，並於翌
    日（19日）下午6 時57分另有一筆以金融卡領出1,000 元之
    交易紀錄，此有該帳戶往來明細查詢單在卷可參（附於警卷
    第48頁），顯示被告寄出上開金融卡前，曾有1 次存、提款
    之動作，倘若被告確是因受騙而將金融卡寄出要讓對方取消
    分期付款之設定，何必多此一舉？上開作為反倒與詐欺集團
    收取人頭帳戶前測試帳戶金融卡功能是否正常之慣見手法相
    同。檢察官就此質問被告，被告回答如下：「（問：97年3
    月18日的現金1, 000元誰存的?） 答：我叫我姊姊先匯入我
    的郵局帳戶1,000 元，然後我領出，再去花旗存的《庭呈郵
    局存摺》。（問：依照郵局存摺上顯示是3 月19日才有葉雅
    玲存入1,000 元，但你的華僑於3 月18日現金存入1,000 元
    ，順序顛倒，有何意見?） 答：我當時沒有錢，我確實叫葉
    雅玲存入錢，我才存入的，我不知道為什麼跟存入時間不符
    。（問：本件宅配單上，你是一起寄出郵局及華僑的提款卡
    嗎？）答：是。（問：你為何要在2 個帳戶均存入1,000 元
    ，再於當日提出1,000 元？）答：因為我買的東西是990 元
    ，他說要扣款，所以我就想存入1000元讓他扣。（問：上次
    不是說，東森貨物是貨到現金付款嗎?） 答：是，96年12月
    1 日就已經現金交付990 元。（問：為何再存入2000元讓他
    扣？）答：對方說我匯入1,000 元，他不會扣我的錢，當時
    我也沒錢，所以叫我姊姊葉雅玲先給我1000元。（問：既然
    1,000 元要扣款，為何你又提出來?） 答：因為對方叫我提
    出來。（問：為何剛好這2 個帳戶都沒有再用?） 答：因為
    我的薪水都是領現金。（問：你的帳戶當時都沒有現金存入
    ，也沒有存款，就算對方分期扣款，也扣不到款，有何意見
    ？）答：因為我當時在工作，我不喜歡人家一直吵我」等語
    （97年度偵字第9940號卷宗第20、21頁偵訊筆錄參照），並
    有被告所提出郵局存摺及該存摺內所附交易明細可資參佐（
    附於偵卷第25至27頁）。觀諸上情，可知被告於偵訊時所辯
    非但自相矛盾，且有違常情，是伊辯稱因受詐騙而交付金融
    卡予他人一節，殊難採信。
  (三)又按刑法之故意，分為直接故意與不確定故意，意係指行為
    人對於構成犯罪事實，預見其發生而其發生並不違背其本意
    ，刑法第13條第2 項定有明文。而現行金融機構帳戶之申請
    手續極為簡便，並未徵信申請人之信用或背景資料，亦無任
    何特殊限制，一般民眾皆可輕易申請，此為週知事實，則依
    一般社會生活經驗，如他人不以自己名義申請，反而向他人
    索要帳戶使用，則衡情一般人對於該欲索取他人帳戶使用之
    人，是否合法使用，理應產生合理懷疑；參以邇來詐欺集團
    使用他人帳戶，作為指示被害人匯款工具之犯罪類型層出不
    窮，並廣經媒體披載，凡對社會動態尚非全然不予關注者均
    能知曉，本件被告既為成年人，且具有工作、使用帳戶之經
    驗（被告於偵訊時自陳前揭帳戶曾使用作為其個人之薪資帳
    戶），對此社會現狀，自難諉為不知。是以，被告將上開金
    融機構之金融卡、密碼交付予完全陌生之成年男子時，當已
    預見取得帳戶之人，可能作為實行詐欺取財犯罪使用，竟仍
    將上開帳戶金融卡交付予他人，足認被告主觀上確已容任詐
    欺集團將上開帳戶作為詐欺取財使用，則該帳戶事後經詐欺
    集團作為實行詐欺取財犯罪使用，即未違背被告之本意，被
    告確有不確定幫助詐欺取財之犯意，應堪認定。
  (四)綜上所述，被告上開抗辯，顯係為圖卸責之詞，不足採信。
    本件事證明確，被告幫助詐欺取財之犯行，堪以認定。
三、按刑法上之幫助犯，係指以幫助之意思，對於正犯資以助力
    ，而未參與實施犯罪之行為者而言（最高法院49年臺上字第
    77號判例意旨參照）。被告提供金融機構帳戶之金融卡、密
    碼予他人，供他人作為實行詐欺取財犯罪使用，雖並未參與
    詐欺取財之行為，然其顯係以幫助之意思，參與詐欺取財構
    成要件以外之行為，為幫助犯，核被告所為，係犯刑法第30
    條第1 項前段、刑法第339 條第1 項之幫助詐欺取財罪。被
    告係幫助他人實行詐欺取財犯罪，依刑法第30條第2 項規定
    ，按詐欺取財正犯之刑減輕之。又被告以一幫助詐欺之行為
    ，幫助詐騙集團分別詐騙被害人戊○○、己○○、丙○○、
    乙○○、甲○○等人之財物，係一行為觸犯數個相同罪名，
    為想像競合犯，應依刑法第55條規定，從一重處斷。爰審酌
    被告交付金融機構帳戶與詐欺集團使用，造成偵查犯罪機關
    事後追查贓款及詐欺集團成員極為困難，致使詐欺集團更加
    猖獗氾濫，對於社會治安之危害程度不容小覷，且犯罪後未
    能坦承犯行，毫無悔意，及其犯罪之動機、目的、手段、被
    害人所受損害金額等一切情狀，量處如主文所示之刑，並諭
    知易科罰金之折算標準。
據上論斷，應依刑事訴訟法第299 條第1 項前段，刑法第339 條
第1 項、第30條第1 項、第2 項、第55條、第41條第1 項前段，
刑法施行法第1 條之1 第1項、第2項前段，判決如主文。
本案經檢察官賴志盛到庭執行職務。
中    華    民    國    98    年    5     月    26    日
                  刑事第七庭    審判長法  官  簡璽容
                                      法  官  郭麗萍
                                      法  官  黃玉齡
以上正本證明與原本無異。
如不服本判決應於收受判決後十日內向本院提出上訴書狀，並應
敘述具體理由。其未敘述上訴理由者，應於上訴期間屆滿後二十
日內向本院補提理由書（均須按他造當事人之人數附繕本），切
勿逕送上級法院。
告訴人或被害人對於判決如有不服具備理由請求檢察官上訴者，
其上訴期間之計算係以檢察官收受判決正本之日期為準。
中    華    民    國    98    年    5     月    26    日
                                      書記官  黃鏽金
附錄論罪科刑法條：
中華民國刑法第339條
意圖為自己或第三人不法之所有，以詐術使人將本人或第三人
  之物交付者，處5年以下有期徒刑、拘役或科或併科1千元以下
  罰金。
以前項方法得財產上不法之利益或使第三人得之者，亦同。
前二項之未遂犯


司法院資訊處製作；財團法人民間司法改革基金會備份。
